ACORDAO-COMPLETO-2392973

ACÓRDÃO 5180/2020 ATA 13/2020 - SEGUNDA CÂMARA

VISTOS, relatados e discutidos estes autos da Tomada de Contas Especial instaurada pelo Ministério do Turismo - MTur em face da impugnação total das despesas referentes ao Convênio 729/2008, celebrado com o Município de Camutanga/PE para apoiar a realização da "Festa de São João e São Pedro", prevista para os dias 23, 24, 28 e 29/06/2008.
ACORDAM os Ministros do Tribunal de Contas da União, reunidos em sessão da Segunda Câmara, ante as razões expostas pelo Relator, em:
9.1. julgar irregulares as contas do Sr. Armando Pimentel da Rocha, com fundamento nos arts. 1º, inciso I, 16, inciso III, alínea b, 19, parágrafo único, e 23, inciso III, da Lei 8.443/1992;
	9.2. aplicar ao Sr. Armando Pimentel da Rocha a multa prevista no art. 58, inciso I, da Lei 8.443/1992, no valor de R$ 5.000,00 (cinco mil reais) , fixando-lhe o prazo de 15 (quinze) dias, a contar da notificação, para que comprove, perante o Tribunal (art. 214, inciso III, alínea a, do Regimento Interno) , o recolhimento da dívida ao Tesouro Nacional, atualizada monetariamente desde a data do presente Acórdão até a do efetivo recolhimento, se for paga após o vencimento, na forma da legislação em vigor;
9.3. autorizar, caso requerido, nos termos do art. 26 da Lei 8.443/1992, o parcelamento da dívida em até 36 (trinta e seis) parcelas mensais e sucessivas, sobre a qual incidirão os correspondentes acréscimos legais (multa: atualização monetária) , esclarecendo ao responsável que a falta de pagamento de qualquer parcela importará no vencimento antecipado do saldo devedor, sem prejuízo das demais medidas legais;
9.4. autorizar, desde logo, a cobrança judicial da dívida, com base no art. 28, inciso II, da Lei 8.443/1992, caso não atendida a notificação;
9.5. encaminhar cópia deste Acórdão à Procuradoria da República no Estado de Pernambuco, consoante previsto no art. 209, § 7º, do Regimento Interno/TCU.

Tomada de Contas Especial instaurada pelo Ministério do Turismo  MTur em face da impugnação total das despesas referentes ao Convênio 729/2008, celebrado com o Município de Camutanga/PE para apoiar a realização da Festa de São João e São Pedro, prevista para os dias 23, 24, 28 e 29/06/2008.

Segunda Câmara

Município de Camutanga/PE.

3. Responsável: Armando Pimentel da Rocha (XXX.992.064-XX).

Ana Arraes (Presidente).

13.1. Ministros presentes: Ana Arraes (Presidente), Augusto Nardes, Aroldo Cedraz e Raimundo Carreiro.
13.2. Ministra que alegou impedimento na Sessão: Ana Arraes (Presidente).
13.3. Ministros-Substitutos presentes: Marcos Bemquerer Costa (Relator) e André Luís de Carvalho.

MARCOS BEMQUERER

Trata-se da Tomada de Contas Especial instaurada pelo Ministério do Turismo - MTur em face da impugnação total das despesas referentes ao Convênio 729/2008, celebrado com o Município de Camutanga/PE, em 20/06/2008, para apoiar a realização da "Festa de São João e São Pedro", prevista para os dias 23, 24, 28 e 29/06/2008 (peça 10) .
2.	Para a execução do objeto, orçado em R$ 173.250,00, foi pactuado o aporte de R$ 165.000,00 pela União e da contrapartida de R$ 8.250,00 pela convenente (peça 10, p. 7) . A vigência do ajuste foi fixada até 1º/09/2008, com prazo de 30 dias para prestação de contas contados do término da vigência ou do último pagamento efetuado (peça 10, p. 12) .
3.	Os recursos federais foram transferidos em 12/09/2008, por meio da Ordem Bancária 2008OB901078 (peça 12) , e creditados em conta corrente em 16/09/2008 (peça 26, p. 6) .
4.	A prestação de contas, apresentada em 28/11/2008 (peça 17) , foi reprovada pelo concedente devido à não apresentação dos seguintes elementos, indicados na Nota Técnica de Análise 380/2009, de 17/12/2009 (peça 31) :
	a) fotografia/filmagem da apresentação das atrações Brilho da Paixão, Forrozão Nordestino, Forrozão Vip, Duquinha e Banda, Abre a Mala e Solta o Som, Forrozão Chacal, Lua de Mel, Os Turbinados do Forró, Celione David e Cavaleiros da Noite;
	b) carta de exclusividade, com firma reconhecida, da empresa Ednaldo Souza Lima com as bandas retrocitadas, consoante arts. 27 e 28, inciso X, da IN STN 01/1997 (item 9.2 do Acórdão 1070/2003-TCU-Plenário e Lei 8.666/1993) ;
	c) publicação da [carta de] exclusividade no Diário Oficial da União, conforme Cláusula Terceira, II, letra cc, do Termo de Convênio.
5.	A Secretaria Federal de Controle Interno certificou a irregularidade das contas (peça 70) e a autoridade ministerial tomou conhecimento dessa conclusão (peça 72) .
6. 	Neste Tribunal, a Secretaria de Controle Externo de Tomada de Contas Especial - Secex/TCE efetuou a citação do Sr. Armando Pimentel da Rocha (peças 78 e 79) , Prefeito nas gestões 2001/2004, 2005/2008, 2013/2016 e 2017/2020, para que recolhesse o débito de R$ 165.000,00, atualizado monetariamente desde 12/09/2008 até o efetivo recolhimento, e/ou apresentasse alegações de defesa acerca da não comprovação da boa e regular aplicação dos recursos federais repassados, em face da não apresentação da documentação atinente à execução física e financeira do Convênio Siconv 631197, a saber:
	a) fotografias, filmagens ou matérias de repercussão pós-evento (publicação em jornais, revistas ou reportagens televisivas) que comprovassem a sua efetiva realização na cidade e na data aprovadas no Plano de Trabalho, com a utilização da logomarca do MTur; as imagens deveriam conter registro, em plano aberto, com a identificação dos artistas;
	b) declaração do Convenente atestando a realização do evento;
	c) declaração ou comprovação que durante o evento apoiado pelo MTur foi exibido o vídeo institucional de promoção do turismo brasileiro;
	d) declaração de autoridade local, que não fosse o Convenente, atestando a realização do evento; 
	e) notas fiscais e recibos emitidos em nome das bandas e assinados por seus representantes legais ou pelos seus empresários exclusivos, cuja ausência implica descumprimento do art. 63 da Lei 4.320/1964, do art. 93 do Decreto-lei 200/1967 e do art. 50, § 3º, da Portaria Interministerial 127/2008 (Acórdão 1435/2017-TCU-Plenário) ; e
	f) contratos de exclusividade entre a empresa EPAE - Ednaldo de Souza Lima e as bandas/artistas Brilho da Paixão, Forrozão Nordestino, Forrozão Vip, Duquinha e Banda Abre a Mala e Solta o Som, Forrozão Chacal, Lua de Mel, Os Turbinados do Forró, Celione David e Cavaleiros da Noite, pois as cartas de exclusividade apresentadas para o dia do evento não foram registradas em cartório. 
7.	A Unidade Especializada também promoveu a audiência do aludido responsável quanto à contratação direta de empresa intermediária entre o poder público e os artistas ou empresários exclusivos, no bojo do processo de inexigibilidade de licitação 4/2008 (peça 50) , visto que o interposto apresentou meras cartas de exclusividade restritas à data e ao local da festividade, sem registro em cartório, com ofensa ao art. 25, inciso III, da Lei 8.666/1993, ao art. 49 da Portaria Interministerial 127/2008, aos termos do instrumento pactuado e ao Acórdão 96/2008-TCU-Plenário. 
8. 	O Responsável, após obter prorrogação de prazo, apresentou alegações de defesa (peça 83) , examinadas na instrução que reproduzo a seguir, no essencial, com ajustes de forma (peça 86) :
"EXAME TÉCNICO
Alegações de defesa e razões de justificativas do Sr. Armando Pimentel da Rocha (peça 83) 
18.	Em síntese, o Sr. Armando Pimentel da Rocha [arguiu]:
18.1. preliminarmente, a prescrição para instauração da TCE:
18.1.1. no âmbito de incidente de uniformização de jurisprudência, o TCU assentou que o prazo prescricional para instauração de TCE é decenal, por aplicação do art. 205 do Código Civil de 2002, in verbis: 'A prescrição ocorre em dez anos, quando a lei não lhe haja fixado prazo menor';
18.1.2. nesse sentido é a ementa do Acórdão 1441/2016-TCU-Plenário (Processo TC Processo 030.926/2015-7) , da lavra do Exmo. Ministro Walton Alencar Rodrigues; 
18.1.3. o convênio foi celebrado em 20/6/2008; de acordo com o Plano de Trabalho, a festa de São João deveria ser realizada nos dias 23 e 24/6/2008 e a de São Pedro, nos dias 28 e 29/6/2008; a prestação de contas deveria ser encaminhada até 1º/10/2008;
18.1.4. contudo, o defendente foi citado por Oficio entregue em 7/11/2018 (peça 78) ;
18.1.5. decorreram mais de 10 (dez) anos entre a data da celebração do Convênio (20/6/2008) , das Festas (23, 24, 28 e 29/6/2008) ou a da prestação de contas (1º/10/2008) e a citação do defendente da TCE (7/11/2018) ;
18.1.6. é evidente a consumação da prescrição, devendo a TCE ser encerrada;
18.2. também em caráter preliminar, o trânsito em julgado de ação de improbidade administrativa movida pelo MPF, que lhe foi favorável:
18.2.1. a Justiça Federal da Seção Judiciária do Estado de Pernambuco já se debruçou sobre o Convênio 729/2008, avaliando a consecução do seu objeto e a eventual responsabilidade do defendente, na condição de Prefeito de Camutanga/PE;
18.2.2. a avaliação se deu nos autos da Ação Civil de Improbidade Administrativa 0006115-70.2012.4.05.8300, ajuizada pelo Ministério Público Federal (cópia da inicial acostada à peça 83, p. 8-32) ; inicialmente, foi julgada parcialmente procedente pelo MM. Juízo Federal da 25ª Vara, para imputar multa ao defendente, no importe de R$ 20.000,00 (vinte mil reais) , por irregularidade administrativa tida como de menor potencial - a suposta inexistência de exclusividade na representação dos artistas/bandas pela EPAE - Ednaldo de Souza Lima, jamais pela não realização dos eventos e/ou pela ocorrência de desvios ou de superfaturamento;
18.2.3. o MM. Juízo Federal foi enfático pela comprovação da execução do objeto do Convênio, isto é, pela realização das Festas, tanto que não lhe imputou o ressarcimento aos cofres públicos, consoante excertos da sentença que colaciona (peça 83, p. 33-39) :
'Assim, considerando o conjunto dos elementos probatórios, infere-se que os shows contratados foram realizados, já que não há, nos autos, qualquer evidência que prove o contrário, e que vá de encontro aos depoimentos testemunhais.
Neste ponto, portanto, não assiste razão ao autor.'
18.2.4. na segunda instância, o Tribunal Regional Federal da 5ª Região, por sua Quarta Turma, reformou, à unanimidade, a sentença, para julgar a ação totalmente improcedente, afastando, definitivamente, qualquer pecha de ato (s) ímprobo (s) - ou seja, de conduta (s) desonesta (s) , lesiva (s) ao erário e/ou a princípio (s) norte da Administração Pública:
'VIII - A conclusão que exala dos autos, inclusive do inquérito civil público que antecedeu à promoção desta ação, é a de que não existe irregularidade administrativa compatível com o perfil do art. 25, III, da Lei 8.666/93 e, por obviedade, com a improbidade gizada no art. 10, VIII, da Lei 8.429/92.
IX - Provimento das apelações apresentadas pelos RÉUS e desprovimento do recurso aviado pelo MINISTÉRIO PÚBLICO FEDERAL. (peça 83, p. 40-55) ;'
18.2.5. o acórdão transitou em julgado (peça 83, p. 56-57) ;
18.2.6. atestada judicialmente a realização das Festas e descartado o prejuízo aos cofres públicos, restaria inviável a imputação de responsabilidade ou pena administrativa, em função da prevalência/supremacia da jurisdição do Poder Judiciário, uma vez que sua afronta representaria ignorar o art. 5°, inciso XXXV, da CF/1988;
18.2.7. assim, a regularidade da TCE é medida que se imporia;
18.3. in fine, o responsável requer o encerramento da TCE, pela consumação da prescrição; ou a aprovação, ao menos com ressalvas, da TCE, com o afastamento das irregularidades pelo Poder Judiciário, nos autos de ação civil de improbidade administrativa;
18.4. requer, ainda, que constem das publicações os nomes dos advogados do defendente,  Márcio José Aves de Souza, OAB/PE 5.786, e Amaro Alves de Souza Netto, OAB/PE 26.082, sob pena de nulidade.
Análise
19.	Verifica-se que o responsável somente levantou preliminares relativas à prescrição e ao trânsito em julgado de ação de impropriedade administrativa que foi improvida pelo TRF 5ª Região, que consistiriam, em seu ponto de vista, obstáculos intransponíveis à continuidade da presente TCE.
20.	Quanto ao mérito questionado no Ofício 2538/2018, o responsável nada acrescentou em sua defesa.
21.	(...) 
22.	Frise-se que a cobrança do débito é imprescritível, conforme Enunciado da Súmula de jurisprudência 282 deste Tribunal, exarada em consonância com o posicionamento do Supremo Tribunal Federal no bojo do Mandado de Segurança 26.210/DF, DOU de 10/10/2008.
23.	A jurisprudência do Tribunal citada na defesa se refere à prescrição punitiva. Conforme o Acórdão 1441/2016-TCU-Plenário, que uniformizou a jurisprudência acerca dessa questão, a aplicação de multa subordina-se ao prazo geral de prescrição indicado no art. 205 do Código Civil, que é de 10 anos, contado da data de ocorrência da irregularidade sancionada, nos termos do art. 189 do Código Civil, sendo este prazo interrompido pelo ato que ordenar a citação, a audiência ou a oitiva do responsável. No caso em exame, não ocorreu a prescrição, uma vez que foi efetivado o crédito dos recursos em 15/10/2009 (peça 8, p. 1) , não tendo transcorrido mais de 10 anos até a presente data, uma vez que [ela foi interrompida] em 13/7/2018 pelo ato que determinou a citação do responsável (peça 76) .
24.	Há casos, contudo, que mesmo não havendo a prescrição para a cobrança do débito, o TCU pode dispensar a instauração da TCE, se decorrido mais de dez anos sem que o responsável tenha sido notificado da irregularidade. Não se trata, no entanto, da hipótese no caso em tela.
25.	Os recursos foram disponibilizados ao responsável em 12/9/2008, no valor de R$ 165.000,00, por meio da Ordem Bancária 2008OB901078. O responsável foi comunicado, em 21/11/2016, pelo Ministério do Turismo, do resultado da análise final da prestação de contas do convênio em epígrafe, empreendida no âmbito da Nota Técnica de Reanálise Financeira 762/2016, que resultou na sua reprovação tanto no aspecto técnico quanto financeiro (peça 58) , cujo AR está inserido na peça 59.
26.	O responsável teve, portanto, ciência das pendências relativas à prestação de contas antes do prazo de 10 (dez) anos invocado para a prescrição. Não há, portanto, prejuízo ao pleno exercício do contraditório e da ampla defesa.
27.	Assim, sendo a cobrança do dano ao erário imprescritível, não tendo ocorrido a prescrição punitiva ou evidenciado qualquer prejuízo processual à ampla defesa e ao contraditório, a preliminar de prescrição não merece ser acolhida.
28.	Dessa forma, ante a ausência de provas aptas a demonstrar o prejuízo à ampla defesa, as irregularidades presentes nestes autos constituem motivo suficiente para proposta de julgamento destas contas pela irregularidade, com a consequente imputação de débito e aplicação de multa (se for o caso) .
29.	A outra preliminar suscitada diz respeito ao trânsito em julgado, com sentença absolutória em ação de improbidade administrativa. O responsável sustenta que tal situação é causa impeditiva de desenvolvimento válido da presente TCE.
30.	O Tribunal de Contas da União possui jurisdição e competência próprias estabelecidas pela Constituição Federal e pela sua Lei Orgânica (Lei 8.443/1992) . Por isso, não obsta a sua atuação o fato de tramitar no âmbito do Poder Judiciário ação penal ou civil, versando sobre o mesmo assunto, dado o princípio da independência das instâncias. 
31.	Sobre esse tema, o Supremo Tribunal Federal tem apoiado a tese da independência entre as instâncias administrativa e penal (Mandados de Segurança 26.969-DF e 25.880-DF) , no que é acompanhado pelo Superior Tribunal de Justiça (MS 7080-DF, MS 7138-DF e 7042-DF) , corroborando, por extensão, o entendimento esposado por esta Corte de Contas.
32.	Nesse sentido são os Acórdão 3036/2015-TCU-Plenário, 10042/2015-2ª Câmara, (...) 7475/2015 e 7123/2014-1ª Câmara. 
33.	O objeto da ação de improbidade administrativa é diverso daquele discutido nesta Tomada de Contas Especial. O Acórdão da Quarta Turma do Tribunal Regional Federal da 5ª Região nos autos da Ação Civil de Improbidade Administrativa 0006115-70.2012.4.05.8300 (peça 83, p. 40-44) julgou, em síntese, que 'não existe irregularidade administrativa compatível com o perfil do art. 25, III, da Lei 8.666/93 e, por obviedade, com a improbidade gizada no art. 10, VIII, da Lei 8.429/92' (peça 83, p. 44) . O E. TCU examina o mérito da prestação de contas com ótica diferente daquela do poder judiciário na referida ação de improbidade. A E. Corte de Contas verifica se, além da realização física do evento, os elementos aduzidos como prestação de contas permitem verificar o nexo causal entre a execução física e a utilização dos recursos federais repassados.
34.	Assim, não cabe o encerramento deste processo, conforme solicitado pelo responsável, considerando apenas o trânsito em julgado da ação de improbidade administrativa sobre os fatos objeto de análise pelo TCU, por força da independência das instâncias.
35.	Vencidas, assim, as preliminares levantadas pelo responsável, que não aduziu qualquer manifestação quanto ao mérito da presente TCE.
36.	Os argumentos de defesa não lograram afastar o débito imputado ao responsável. Ademais, inexistem nos autos elementos que demonstrem sua boa-fé ou a ocorrência de outros excludentes de culpabilidade. Desse modo, suas contas devem, desde logo, ser julgadas irregulares, nos termos do art. 202, § 6º, do Regimento Interno/TCU, procedendo-se à sua condenação em débito e à aplicação da multa prevista no art. 57 da Lei 8.443/1992.
37.	Observe-se que o responsável também foi ouvido em audiência. Em face da análise promovida nessa seção, alvitra-se rejeitar as razões de justificativa do responsável, uma vez que não foram suficientes para sanear as irregularidades a ele atribuídas, com a aplicação da multa prevista no art. 58, inciso II, do mesmo normativo legal.
38.	Ressalte-se que a pretensão punitiva do TCU, conforme Acórdão 1441/2016-TCU-Plenário, que uniformizou a jurisprudência acerca dessa questão, subordina-se ao prazo geral de prescrição indicado no art. 205 do Código Civil, que é de 10 anos, contado da data de ocorrência da irregularidade sancionada, nos termos do art. 189 do Código Civil, sendo este prazo interrompido pelo ato que ordenar a citação, a audiência ou a oitiva do responsável. No caso em exame, não ocorreu a prescrição, uma vez que foi efetivado o crédito dos recursos em 12/9/2008 (peça 12, p. 1) , não tendo transcorrido mais de 10 anos até a presente data, sem que tenha sido ordenada a citação do responsável (o ato que determinou a citação ocorreu em 13/7/2018, peça 76) .
39.	Diante do exposto, não tendo o responsável logrado êxito em comprovar a boa e regular aplicação dos recursos públicos federais repassados, alvitra-se o julgamento pela irregularidade das contas, com imputação de débito e cominação de multa.
40.	Por último, ressalte-se que não restou provada a realização das Festas, ante a ausência de documentação necessária para comprovar a execução física e financeira do convênio, nem o nexo de causalidade entre os recursos repassados e sua eventual realização (...) .
9.	Diante da análise acima transcrita, a proposta de encaminhamento uniforme da Secex/TCE (peças 86-88) , é no sentido de:
	9.1. rejeitar as alegações de defesa do Sr. Armando Pimentel da Rocha e julgar irregulares as suas contas, com fundamento nos arts. 1º, inciso I, e 16, inciso III, alíneas b e c, da Lei 8.443/1992;
	9.2. condenar o Sr. Armando Pimentel da Rocha ao pagamento da quantia a seguir especificada, conforme preconizam os arts. 19, caput, e 23, inciso III, da Lei 8.443/1992, com a fixação do prazo de 15 (quinze) dias, a contar da notificação, para comprovar, perante o Tribunal, o recolhimento da dívida ao Tesouro Nacional, atualizada monetariamente e acrescida dos juros de mora, calculados a partir da data de ocorrência do seu fato gerador até o efetivo recolhimento (art. 214, inciso III, alínea a, do Regimento Interno do TCU - RI/TCU) , abatendo-se, na oportunidade, as quantias já recolhidas, na forma da legislação em vigor:
	Data da ocorrência
	Valor original (R$) 

	12/09/2008
	165.000,00

	9.3. aplicar ao Sr. Armando Pimentel da Rocha as multas previstas nos arts. 57 e 58, inciso II, da Lei 8.443/1992, com fixação do prazo de quinze dias, a contar da notificação, para comprovar, perante o Tribunal (art. 214, inciso III, alínea a, do RI/TCU) , o recolhimento das dívidas aos cofres do Tesouro Nacional, atualizadas monetariamente desde a data do acórdão que vier a ser proferido até a do efetivo recolhimento, se forem pagas após o vencimento, na forma da legislação em vigor;
	9.4. autorizar a cobrança judicial das dívidas, caso não atendida a notificação, nos termos do art. 28, inciso II, da Lei 8.443/1992;
	9.5. autorizar o pagamento parcelado das dívidas, caso requerido, em até 36 parcelas mensais e consecutivas, nos termos do art. 26 da Lei 8.443/1992, fixando-se o prazo de 15 (quinze) dias, a contar do recebimento da notificação, para a comprovação, perante o Tribunal, do recolhimento da primeira parcela, e de 30 (trinta) dias, a contar da parcela anterior, para a comprovação do recolhimento das demais parcelas, devendo incidir, sobre cada valor mensal corrigido monetariamente, os acréscimos legais, na forma prevista na legislação em vigor (art. 217, § 1º, do RI/TCU) , esclarecendo ao responsável que a falta de pagamento de qualquer parcela importará no vencimento antecipado do saldo devedor (art. 217, § 2º, do RI/TCU) ;
	9.6. encaminhar cópia da deliberação que vier a ser proferida, bem como do relatório e do voto que a fundamentarem, ao Procurador-Chefe da Procuradoria da República no Estado de Pernambuco, nos termos do art. 16, § 3º, da Lei 8.443/1992 c/c o art. 209, § 7º, do RI/TCU, para adoção das medidas que entender cabíveis;
	9.7. enviar cópia do Acórdão que vier a ser proferido ao Ministério do Turismo e ao responsável, para ciência. 
10.	O MP/TCU, representado pelo Procurador Marinus Eduardo de Vries Marsico (peça 89) , divergiu da unidade técnica apenas quanto à aplicação, ao responsável, da multa prevista no art. 58, inciso II, da Lei 8.443/1992. Para o Parquet especializado, "a irregularidade que justificou a oitiva do responsável tem estreita relação com os fatos que motivaram a sua citação, estando inclusive descritas na comunicação processual (inexistência de contratos de exclusividade firmado entre os artistas e o empresário) ", parecendo-lhe adequada a aplicação da multa prevista no art. 57 do mencionado diploma legal.
	É o Relatório.

Márcio José Alves de Souza, OAB/PE 5.786; Carlos Henrique Vieira de Andrada, OAB/PE 12.135; Eduardo Diletiere Costa Campos Torres, OAB/PE 26.760; Eduardo Carneiro da Cunha Galindo, OAB/PE 27.761; Amaro Alves de Souza Netto, OAB/PE 26.082; Marco Antonio Frazão Negromonte, OAB/PE 33.196.

Procurador Marinus Eduardo De Vries Marsico.

TOMADA DE CONTAS ESPECIAL. CONVÊNIO. MINISTÉRIO DO TURISMO. REALIZAÇÃO DE FESTIVIDADE. I) PRESTAÇÃO DE CONTAS. AUSÊNCIA DE FOTOGRAFIAS OU FILMAGENS DOS SHOWS, DE COMPROVANTE DA EXIBIÇÃO DE VÍDEO SOBRE O TURISMO BRASILEIRO E DO PAGAMENTO DE CACHÊ ÀS ATRAÇÕES ARTÍSTICAS. OBRIGAÇÕES NÃO PREVISTAS NO INSTRUMENTO DE CONVÊNIO. II) CONTRATAÇÃO DIRETA DE EMPRESA INTERMEDIÁRIA DE ARTISTAS/BANDAS. INEXISTÊNCIA DE CONTRATO DE EXCLUSIVIDADE. CONTAS IRREGULARES. MULTA. 1. Constitui ofensa ao art. 25, inciso III, da Lei 8.666/1993 a contratação direta de intermediários ou representantes de artistas consagrados fundada em autorização de exclusividade restrita à data e à localidade do evento, por não caracterizar a inviabilidade de licitação. 2. Constatada a prática de ato de gestão ilegal, julgam-se irregulares as contas, nos termos do art. 16, inciso III, alínea b, da Lei 8.443/1992.

TOMADA DE CONTAS ESPECIAL (TCE)

Secretaria de Controle Externo de Tomada de Contas Especial.

Trata-se da Tomada de Contas Especial instaurada pelo Ministério do Turismo - MTur em face da impugnação total das despesas referentes ao Convênio 729/2008, celebrado com o Município de Camutanga/PE, em 20/06/2008, para apoiar a realização da "Festa de São João e São Pedro", prevista para os dias 23, 24, 28 e 29/06/2008.
2.	 A vigência do ajuste foi fixada até 1º/09/2008, com prazo de 30 dias para prestação de contas contados do término da vigência ou do último pagamento efetuado. Todavia, os recursos federais, no valor de R$ 165.000,00, foram transferidos em 12/09/2008 (peça 12) e creditados em conta corrente em 16/09/2008 (peça 26, p. 6) . 
3.	Não houve supervisão in loco do evento. A prestação de contas, apresentada em 28/11/2008, foi considerada incompleta, razão pela qual o Concedente realizou diligências e, por entender insuficientes os elementos adicionais apresentados, reprovou integralmente a execução física do ajuste. 
4.	No TCU, a Secretaria de Controle Externo de Tomada de Contas Especial - Secex/TCE citou o Sr. Armando Pimentel da Rocha, Prefeito nas gestões 2001/2004, 2005/2008, 2013/2016 e 2017/2020, para recolher o débito de R$ 165.000,00, atualizado monetariamente desde 12/09/2008 até o efetivo recolhimento, e/ou apresentar alegações de defesa acerca da não comprovação da boa e regular aplicação dos recursos federais repassados, em face da não apresentação de elementos necessários para comprovar a execução física e financeira do ajuste, a saber:
	a) fotografias ou filmagens em plano aberto, com a identificação dos artistas cujas apresentações se pretendia comprovar, ou matérias de repercussão pós-evento (publicação em jornais, revistas ou reportagens televisivas) que comprovassem a sua efetiva realização na cidade e na data aprovadas no Plano de Trabalho, com a utilização da logomarca do MTur; 
	b) declaração ou comprovação de que, durante o evento, foi exibido o vídeo institucional de promoção do turismo brasileiro; 
	c) declaração do convenente atestando a realização do evento;
	d) atesto, por autoridade local distinta do Convenente, da realização do evento; 
	e) contratos de exclusividade entre a empresa EPAE - Ednaldo de Souza Lima e as bandas/artistas Brilho da Paixão, Forrozão Nordestino, Forrozão Vip, Duquinha e Banda Abre a Mala e Solta o Som, Forrozão Chacal, Lua de Mel, Os Turbinados do Forró, Celione David e Cavaleiros da Noite, pois as cartas de exclusividade apresentadas para o dia do evento não se encontravam registradas em cartório; e
	f) notas fiscais e recibos emitidos pelas bandas e assinados por seus representantes legais ou pelos seus empresários exclusivos, cuja ausência descumpre o art. 63 da Lei 4.320/1964, o art. 93 do Decreto-lei 200/1967 e o art. 50, § 3º, da Portaria Interministerial 127/2008 (Acórdão 1435/2017-TCU-Plenário) .
5. 	O mencionado gestor também foi chamado a se manifestar em audiência sobre a contratação de empresa intermediária entre o poder público e os artistas ou empresários exclusivos, no bojo do processo de inexigibilidade de licitação 4/2008 (peça 50) , visto que o interposto apresentou meras cartas de exclusividade restritas à data e ao local do evento, sem registro em cartório, com ofensa ao art. 25, inciso III, da Lei 8.666/1993, ao art. 49 da Portaria Interministerial 127/2008, aos termos do instrumento pactuado e ao Acórdão 96/2008-TCU-Plenário.
6.	Nas suas alegações de defesa, o Sr. Armando Pimentel da Rocha arguiu:
	a) a prescrição para instauração da TCE;
	b) a existência de coisa julgada judicial na Ação de Improbidade Administrativa 0006115-70.2012.4.05.8300, movida pelo Ministério Público Federal perante a 25ª Vara da Justiça Federal da Seção Judiciária do Estado de Pernambuco, sobre a realização do evento custeado com recursos do Convênio 729/2009 e sobre a inexistência de afronta ao art. 25, inciso III, da Lei 8.666/1993. 
7.	As manifestações uniformes no âmbito da Secex/TCE são pela rejeição das alegações de defesa, pela irregularidade das contas do ex-Prefeito, com fundamento no art. 16, inciso III, alíneas b e c, da Lei 8.443/1992, com a condenação do Responsável ao pagamento do débito de R$ 165.000,00, atualizado monetariamente e acrescido de juros de mora desde 12/09/2008, e aplicação das multas previstas nos arts. 57 e 58, inciso II, do mencionado diploma; a autorização para a cobrança judicial das dívidas e pagamento parcelado, sem prejuízo do envio de cópia da decisão prolatada ao Ministério do Turismo, para ciência, e à Procuradoria da República no Estado de Pernambuco, nos termos do art. 16, § 3º, da referida lei.
8.	O Ministério Público junto ao TCU, representado pelo Procurador Marinus Eduardo De Vries Marsico, põe-se de acordo com o encaminhamento sugerido pela Secex/TCE, exceto no que diz respeito ao cabimento da aplicação da multa prevista no art. 58, inciso II, da Lei 8.443/1992, uma vez que o ato tido por irregular está sendo sancionado pela multa do art. 57 do mencionado diploma legal. 
9.	Feito esse resumo, passo a discorrer sobre os principais aspectos da matéria. Não prospera a preliminar de prescrição. Observa-se que, entre a data da apresentação da prestação de contas (28/11/2008) - a partir da qual se tornou exigível a verificação, pelo Estado, da regular gestão dos recursos - e o ato que ordenou a citação do responsável (13/07/2018) , não transcorreu o prazo decenal estabelecido pelo art. 205 do Código Civil, aplicado de forma subsidiária no processo de controle externo, conforme entendimento fixado no Acórdão 1441/2016-TCU-Plenário (Redator Ministro Walton Alencar Rodrigues) .
10.	Não assiste razão ao Responsável, quando afirma a existência de coisa julgada acerca da realização do evento e da inocorrência de violação ao art. 25, inciso III, da Lei 8.666/1993. É que o princípio da independência das instâncias possibilita que o TCU decida de forma autônoma sobre as questões que lhes são afetas, sem vinculação às eventuais manifestações judiciais, salvo sentença penal transitada em julgado que negue a existência do fato ou sua autoria. 
11.	Nesse sentido, o art. 935 do Código Civil prescreve que a "responsabilidade civil é independente da criminal, não se podendo questionar mais sobre a existência do fato, ou sobre quem seja o seu autor, quando estas questões se acharem decididas no juízo criminal". Cito como precedentes os Acórdãos Plenários 3125/2013 (Relator Ministro Raimundo Carreiro) , 2904/2014 (no qual atuei como Relator) , 30/2016 (Relator Ministro Augusto Nardes) , 131/2017 (Relator Ministro Walton Alencar Rodrigues) .
12. 	A sentença prolatada na Ação de Improbidade Administrativa 0006115-70.2012.4.05.8300 não possui natureza criminal. A ação, de natureza civil, foi considerada improcedente a partir da avaliação da conduta do agente e da tipicidade que seria exigida para uma condenação naquela esfera. Contudo, os fatos podem ser enquadrados como infrações administrativas, a ensejar reparação e a incidência de sanções próprias do processo de controle externo. 
13.	Quanto ao mérito, acolho parcialmente as propostas de encaminhamento da Secex/TCE e do MP/TCU, no que diz respeito à irregularidade das contas e ao cabimento de multa. Delas divirjo quanto à existência de débito. 
14.	Inicialmente, cabe relembrar que é ônus do administrator de recursos públicos prestar contas e nela comprovar a boa e regular aplicação dos recursos federais que lhes foram confiados, por imposição decorrente do ordenamento jurídico, a teor do bloco normativo composto pelas disposições dos arts. 70, parágrafo único, da Constituição Federal, 93 do Decreto-lei 200/1967 e 66 do Decreto 93.872/1986. 
15.	Com relação à execução física do evento, mais especificamente na demonstração do liame entre a realização das despesas e a implementação das metas contempladas no plano de trabalho, no TC Processo 009.845/2012-7 o TCU examinou consulta formulada pelo Ministério do Turismo acerca dos documentos necessários à comprovação da realização de eventos custeados com recursos provenientes de convênios. 
16.	Por meio do Acórdão 1459/2012-TCU-Plenário (Relator Ministro Augusto Nardes) , este Tribunal deliberou que a composição da prestação de contas relativa a convênios firmados pelo Ministério do Turismo deve observar a legislação vigente à época da celebração da avença e o prescrito no termo de ajuste, sendo sempre necessário que o cumprimento do objeto pelo convenente reste indubitavelmente comprovado. E que, caso os documentos enumerados no art. 28 da Instrução Normativa STN 1/1997 e no art. 58 da então vigente Portaria Interministerial 127/2008 não sejam suficientes para comprovar a execução do objeto do convênio, podem ser exigidos outros elementos de prova, tais como fotografias, jornais pós-evento, CDs, DVDs, entre outros.
17. 	Quanto aos dois primeiros elementos probatórios cuja ausência foi apontada na citação do Responsável, observo que a Cláusula Décima Segunda, § 2º, do Convênio 729/2008 (peça 10, p. 13) , ao dispor sobre a prestação de contas, não previu a apresentação de fotografias ou filmagens dos shows tampouco da comprovação da exibição de vídeo institucional de promoção do turismo brasileiro.  Dessa forma, concluo que a solicitação para que fossem encaminhadas fotografias/filmagens comprobatórias desses itens, constante da Nota Técnica 380/2009 do Ministério do Turismo (peça 31) , extrapola as obrigações assumidas pelo Responsável no termo de convênio.
18.	Relativamente ao terceiro e ao quarto elementos, cuja ausência foi mencionada na citação, cumpre consignar que a declaração do convenente e de outra autoridade pública atestando a realização do evento constam do Relatório de Cumprimento do Objeto (peças 28, p. 2 e 3) .
19.	Acerca do quinto item da citação - a intermediação para contratação das atrações artísticas -, cabe mencionar que, por meio do Acórdão 1435/2017-TCU-Plenário (Relator Ministro Vital do Rêgo) , esta Corte respondeu Consulta formulada pelo Ministério do Turismo, no sentido de que ausência do procedimento licitatório para contratação de empresa que não seja representante exclusiva do artista não implica automaticamente a irregularidade das contas, cabendo aferir a existência de dano, caso não haja indícios de execução do objeto conveniado ou não seja possível comprovar o recebimento pelos interessados, nos termos seguintes:
	"9.2.1. a apresentação apenas de autorização/atesto/carta de exclusividade que confere exclusividade ao empresário do artista somente para o (s) dia (s) correspondente (s) à apresentação deste, sendo ainda restrita à localidade do evento, não atende aos pressupostos do art. 25, inciso III, da Lei 8.666/1993, representando impropriedade na execução do convênio;
	9.2.2. do mesmo modo, contrariam o sobredito dispositivo legal as situações de contrato de exclusividade - entre o artista/banda e o empresário - apresentado sem registro em cartório, bem como de não apresentação, pelo convenente, do próprio contrato de exclusividade;
	9.2.3. tais situações, no entanto, podem não ensejar, por si sós, o julgamento pela irregularidade das contas tampouco a condenação em débito do (s) responsável (is) , a partir das circunstâncias inerentes a cada caso concreto, uma vez que a existência de dano aos cofres públicos, a ser comprovada mediante instauração da devida tomada de contas especial, tende a se evidenciar em cada caso, entre outras questões, quando: 
	9.2.3.1. houver indícios de inexecução do evento objeto do convênio; ou
	9.2.3.2. não for possível comprovar o nexo de causalidade, ou seja, que os pagamentos tenham sido recebidos pelo artista ou por seu representante devidamente habilitado, seja detentor de contrato de exclusividade, portador de instrumento de procuração ou carta de exclusividade, devidamente registrados em cartório."
20.	Mais recentemente, a questão da contratação de atrações artísticas por meio de empresa intermediária voltou a ser debatida por esta Corte no TC Processo 024.774/2014-6. Por meio do Acórdão 936/2019-TCU-Plenário (Relator Ministro José Múcio Monteiro) , foi mantido o entendimento sobre a impropriedade da contratação por inexigibilidade de licitação de empresa não detentora de contrato de exclusividade, dando ensejo a possível irregularidade das contas e aplicação da multa. Nos debates ocorridos naquela assentada, concluiu-se que, quando não houver indício de inexecução dos shows, a mera intermediação por empresa que não seja empresária exclusiva e a ausência dos comprovantes de pagamento do cachê dos artistas não determinam a existência de dano ao erário. 
21.	Na situação em exame, há indícios de execução dos shows, auridos da Sentença proferida pelo Juízo Federal da 25ª Vara/PE na Ação Civil de Improbidade Administrativa 0006115-70.2012.4.05.8300, nos termos seguintes (peça 83, p. 36) :
"Por sua vez, da análise dos depoimentos em sede de inquérito civil público, observa-se que o Sr. José Simplício declarou que se recorda de ter se apresentado, juntamente com sua Banda Abre a Mala e Solta o Som, no São João de 2007 e no São João e São Pedro de 2008. Nos mesmos termos foi o depoimento do Sr. José Antônio Pimental, que afirmou ter participado dos eventos juninos, no município de Camutanga/PE, nos anos de 2007 e 2008, com a Banda Lua de Mel. Outrossim, quando da realização de audiência de oitiva das testemunhas, o Sr. Gildo (Banda Gildo do Forró) , José Antônio (Banda Lua de Mel) , Maria Lindaci (Banda Vertigem) e Elizangelo (Banda Pegada Boa) confirmaram a participação nos eventos sob análise, além de terem se lembrado de haver outras bandas no local. Os dois primeiros indicaram, ainda, o local da realização das festas (pátio de eventos Gonzagão) . Assim, considerando o conjunto dos elementos probatórios, infere-se que os shows contratados foram realizados, já que não há, nos autos, qualquer evidência que prove o contrário, e que vá de encontro aos depoimentos testemunhais."
22.	Ao mesmo tempo, não se identificou o descumprimento, pelo gestor, de qualquer obrigação prevista no instrumento do convênio para o fim de provar a execução do evento. Nesse contexto, entendo que não se pode imputar responsabilidade pecuniária em função de suposta inexecução. 
23.	Quanto ao sexto item da citação, a necessidade de apresentação de notas fiscais e recibos emitidos pelas bandas e assinados por seus representantes legais ou pelos seus empresários exclusivos, também se trata de providência não contemplada no instrumento pelo qual o convênio foi celebrado. A obrigação de o convenente exigir, da empresa contratada, documento comprobatório do efetivo recebimento pelos artistas, bandas ou grupos somente veio a ser positivada na Portaria 153/2009 do Ministério do Turismo, de 06/10/2009.
24.	Anote-se que, diante da oscilação da jurisprudência no tocante à exigibilidade de comprovação do pagamento dos cachês, por meio do Acórdão 936/2019-TCU-Plenário, de 24/04/2019, esta Corte decidiu dar ciência ao Ministério do Turismo, no que tange a novos convênios para contratação de produtoras e artistas, de que as notas fiscais emitidas pelas empresas intermediárias não se prestarão a elidir débito na aplicação de recursos, se desacompanhadas dos elementos comprobatórios da inviabilidade de competição para fins de realização de licitação e dos documentos comprobatórios dos valores cobrados pelos artistas e efetivamente por eles recebidos. 
25. 	No tocante à execução financeira, observa-se que a nota fiscal referente às atrações artísticas foi emitida em 20/06/2008 (peça 15) , ao passo que os recursos federais somente foram creditados na conta corrente específica do Convênio em 16/09/2008 (peça 1, p. 159) . Não obstante, a intempestividade do repasse deve ser atribuída ao concedente, e não ao convenente. De forma coerente com a data do recebimento, a relação de pagamentos e o recibo do fornecedor (peça 23, p. 1) especificam que o pagamento foi realizado em 17/09/2008. O extrato bancário confirma que o cheque dado à empresa contratada foi sacado na mesma data (peça 26, p. 6) . Assim, a movimentação financeira dos recursos é compatível com as informações inseridas na prestação de contas. 
26.	Dentre todas as ocorrências abordadas na citação do Responsável, permanece apenas a contratação indevida de intermediário das atrações artísticas, por utilização indevida do instituto da inexibigilidade de licitação, com ofensa ao art. 25, inciso III, da Lei 8.666/1993, sujeitando o Sr. Armando Pimentel da Rocha à irregularidade das contas, com fundamento no disposto no art. 16, inciso III, alínea b, da Lei 8.443/1992, e à multa do art. 58, inciso I, da Lei 8.443/1992. Cito como precedentes os seguintes Acórdãos da Segunda Câmara: 3.321/2019 (no qual atuei como relator) , 8.212/2019 (Relatora Ministra Ana Arraes) , 7.121/2019 (Relator Ministro Aroldo Cedraz) e 6.789/2019 (Relator Ministro Augusto Nardes) .   
	Ante o exposto, manifesto-me por que seja adotada a deliberação que ora submeto a este Colegiado.
T.C.U., Sala das Sessões, em 07 de maio de 2020.
MARCOS BEMQUERER COSTA
Relator